臺灣高等法院民事判決　　　　　　　　 99年度重上字第553號
上　訴　人　吳美璋
訴訟代理人　梁治律師
被上訴人　　正本行開發有限公司
法定代理人　洪明勝
訴訟代理人　許坤立律師
　　　　　　郭香吟律師
上列當事人間請求損害賠償事件，上訴人對於中華民國99年8 月
11日臺灣板橋地方法院99年度重訴第93號第一審判決提起上訴，
本院於100 年2 月22日言詞辯論終結，判決如下：
    主      文
上訴駁回。
第二審訴訟費用由上訴人負擔。
    事實及理由
一、上訴人主張：坐落新北市○○區○○段204 、205 、206 、
    207 、208 、209 、210 地號土地，及同地段210 地號土地
    上之建物3 棟，暨建物門牌：新北市○○區○○路422 巷63
    -75 號基地上之所有建物，為上訴人所有，並以訴外人台御
    建設股份有限公司（下稱台御公司）之名義登記為所有權人
    。上訴人於民國97年3 月18日，以新臺幣（下同）8,500 萬
    元之價格，將上開不動產出售予被上訴人，詎被上訴人於簽
    約後竟拒不依約代償訴外人台新建築經理股份有限公司（下
    稱台新建經公司）信託契約解除條款應支付款中之6,000 萬
    元，致上開不動產遭訴外人台新國際商業銀行股份有限公司
    （下稱台新銀行）聲請拍賣，並由訴外人許智強以6,885 萬
    元拍定，造成上訴人罹受7,792,077 元之損害（85,000,000
    －68,850,000－8,357,923 ＝7,792,077 ），上訴人自得依
    債務不履行之規定，請求被上訴人賠償此一損害。又被上訴
    人片面違約之行為，除導致上訴人信用破產外，其人格法益
    亦遭受嚴重侵害，依民法第195 條第1 項前段規定，上訴人
    自得請求被上訴人賠償非財產上損害150 萬元。爰依債務不
    履行、民法第195 條第1 項前段規定，請求被上訴人給付上
    訴人9,292,077 元（7,792,077 ＋1,500,000 ＝9,292,077
    ），及起訴狀繕本送達翌日即99年3 月30日起算之利息等語
    。原審為上訴人敗訴之判決，上訴人不服，提起上訴，並上
    訴聲明：(一)原判決廢棄。(二)被上訴人應給付上訴人9,292,07
    7元，及自起訴狀繕本送達翌日即99年3月30日起至清償日止
    ，按年息5%計算之利息。(三)願供擔保，請准宣告假執行。
二、被上訴人抗辯：上訴人係依債務不履行之規定，請求被上訴
    人賠償因未履行系爭買賣契約所生之損害，惟依上訴人所提
    之買賣契約書所載，系爭買賣契約之出賣人、買受人為台御
    公司、被上訴人，上訴人僅為保證人，非締結系爭買賣契約
    之當事人，上訴人既非系爭買賣契約債權債務主體，自無從
    起訴請求因不履行系爭買賣契約所生之損害，上訴人請求被
    上訴人賠償其所受損害7,792,077 元，於法無據。系爭不動
    產雖遭台新銀行聲請拍賣，然該拍賣抵押物強制執行事件相
    關文件，均無上訴人之姓名，上訴人所稱信用破產與系爭不
    動產遭拍賣並無因果關係，此外，亦乏證據證明被上訴人有
    何侵害上訴人之人格法益而情節重大之情形，上訴人請求被
    上訴人賠償非財產上損害150 萬元，為無理由等語。並答辯
    聲明：(一)駁回上訴。(二)如受不利之判決，願供擔保，請准宣
    告免為假執行。
三、兩造不爭執之事項：
  (一)被上訴人與台御公司於97年3 月18日簽訂不動產買賣契約書
    ，以總價8,500 萬元，買受坐落新北市○○區○○段204 、
    205 、206 、207 、208 、209 、210 地號土地，及同地段
    210 地號土地上之建物3 棟，暨建物門牌：新北市○○區○
    ○路422 巷63 -75號基地上之所有建物（原審卷第6 頁）。
  (二)系爭不動產經台新銀行聲請拍賣，由許智強以6,885 萬元拍
    定（原審卷第19-20 頁）。
四、兩造之爭點及本院之判斷：
    上訴人主張其將系爭不動產出售予被上訴人，因被上訴人未
    依約履行系爭買賣契約，致其罹受差價損害，其信用、人格
    法益亦遭嚴重侵害，其得依債務不履行、民法第195 條第1
    項前段規定請求被上訴人賠償損害，為被上訴人所否認，並
    以前詞置辯，是本件所應審究者為：(一)上訴人得否依債務不
    履行之規定，請求被上訴人賠償因未履行系爭買賣契約所生
    之損害？其所受損害為何？(二)上訴人得否依民法第195 條第
    1 項前段規定，以其信用破產、人格法益被侵害，請求被上
    訴人賠償非財產上損害？其金額若干始屬適當？茲論述如下
    ：
  (一)上訴人得否依債務不履行之規定，請求被上訴人賠償因未履
    行系爭買賣契約所生之損害？其所受損害為何？
  1.按債權債務之主體應以締結契約之當事人為準，故凡契約上
    所載明之債權人，不問其實際情形如何，對於債務人當然得
    行使契約上之權利。又債權債務之主體既應以締結契約之當
    事人為準，故買賣約據所載明之買受人，不問其果為實際上
    之買受人與否，就買賣契約所生買賣標的物之給付請求權涉
    訟，除有特別情事外，須以該約據上所載之買受人名義起訴
    ，始有此項請求權存在之可言（最高法院43年臺上字第99號
    、40年臺上字第1241號判例意旨參照）。依上訴人所提之系
    爭買賣契約所載（原審卷第6 頁正、反面），系爭買賣契約
    締約雙方為台御公司、被上訴人，上訴人僅為保證人，系爭
    買賣契約既以台御公司、被上訴人名義簽訂，台御公司、被
    上訴人即為系爭買賣契約之當事人，縱系爭不動產所有權確
    屬上訴人所有，且上訴人曾收取部分價金，亦僅係台御公司
    與上訴人間之內部關係而已，要不能據此即認定已由上訴人
    取代台御公司出賣人之地位。茲買賣契約屬於債權契約，而
    債之關係為特定人間之權利義務關係，上訴人既非系爭買賣
    契約之締約當事人，其即非系爭買賣契約之債權債務主體，
    揆諸前揭說明，上訴人自不得基於系爭買賣契約請求被上訴
    人履行債務，被上訴人亦無因不履行系爭買賣契約而對上訴
    人負債務不履行責任可言，上訴人依債務不履行之規定，請
    求被上訴人賠償因未履行系爭買賣契約所生之損害，核非有
    據。
  2.上訴人雖主張其為系爭不動產之真正權利人，探求當事人真
    意，應認其始為系爭買賣契約之當事人，其以系爭買賣契約
    當事人之身分提起本件訴訟自無不合之處等語。惟查：解釋
    契約，固須探求當事人立約時之真意，不能拘泥於契約之文
    字，但契約之文字已表示當事人真意，無須別事探求者，即
    不得反捨契約文字而更為曲解（最高法院17年上字第1118號
    著有判例意旨參照）。系爭買賣契約記載之賣方、賣主為台
    御公司，保證人為上訴人，有上訴人所提之系爭買賣契約為
    憑（原審卷第6 頁正、反面），其文義甚明，自不得反捨契
    約文字而更為曲解。而系爭不動產原為台御公司所有，因財
    務狀況不佳，曾出售予上訴人，雖經證人即台御公司法定代
    理人陳錫昌於本院準備程序，證稱：「因為我公司財務狀況
    不佳，我把土地賣給吳美璋．．．這個土地的權利是吳美璋
    的．．．約定貸款以外的價款要付給吳美璋」等語（本院卷
    第59頁）。然上訴人於系爭買賣僅立於保證人之地位，非出
    賣人，已據上訴人於其與被上訴人間確認支票債權不存在等
    事件審理時陳述明確（原審卷第81-92 頁、第102 頁）。且
    系爭買賣契約書係由陳錫昌代表台御公司與被上訴人簽訂，
    系爭買賣契約所示之買賣條件，係由陳錫昌代表台御公司與
    被上訴人公司法定代理人洪明勝磋商、談定，貸款以外之買
    賣價款應交付予上訴人，亦係陳錫昌要求，業經陳錫昌於本
    院準備程序，證稱：「（系爭不動產買賣契約書是否你跟被
    上訴人所簽立的？）是的」、「（不動產買賣契約書所示買
    賣條件是否你與被上訴人公司負責人洪明勝洽談的？）是的
    ，關於系爭土地買賣總價、付款方式、產權過戶及點交等條
    件都是我與洪明勝談定的」、「（買賣條件是你決定的嗎？
    ）是我與洪明勝談定，合約書內容是由洪明勝繕打的」、「
    （銀行貸款之外的買賣價款，要交付給吳美璋的條件，也是
    你向洪明勝要求的嗎？）是的」等語（本院卷第58頁反面、
    第59頁），足見系爭買賣契約係由陳錫昌代表台御公司、洪
    明勝代表被上訴人公司依雙方之合意而訂定，上訴人僅係系
    爭買賣契約之保證人，及台御公司所指定受領貸款以外買賣
    價金之人，與被上訴人洽商買賣條件、意思表示合致之人，
    均非上訴人，上訴人非系爭買賣契約之出賣人，堪予認定，
    其主張其得系爭買賣契約當事人之身分請求債務不履行損害
    賠償，尚難憑採。
  3.上訴人並非系爭買賣契約之出賣人，其不得依債務不履行之
    規定請求被上訴人賠償損害，既如前述，有關上訴人是否因
    系爭不動產遭拍賣而罹受損害、其所受損害為何，本院自無
    再予調查、審究之必要。
  (二)上訴人得否依民法第195 條第1 項規定，以其信用破產、人
    格法益被侵害，請求被上訴人賠償非財產上損害？其金額若
    干始屬適當？
  1.按不法侵害他人之身體、健康、名譽、自由、信用、隱私、
    貞操，或不法侵害其他人格法益而情節重大者，被害人雖非
    財產上之損害，亦得請求賠償相當之金額，民法第195 條第
    1 項前段定有明文。所謂信用權，係指經濟活動之可靠性、
    支付能力為內容之權利。所謂侵害信用權，係指因加害人之
    行為使他人在經濟活動之可靠性或支付能力受到負面評價。
    又民法所規定之侵權行為類型，均適用於自然人之侵權行為
    ，於法人並無適用餘地。上訴人係依民法第195 條第1 項前
    段規定請求被上訴人賠償非財產上損害，被上訴人為法人，
    依上所述，上訴人本無逕依民法第195 條第1 項前段規定請
    求被上訴人賠償非財產上損害之餘地。而上訴人主張其因被
    上訴人片面違約之行為，導致信用破產，其人格法益亦遭嚴
    重侵害，則未據上訴人舉證證明之，其請求被上訴人賠償非
    財產上損害，即非可採。再者，系爭不動產登記為台御公司
    所有，與台新建經公司簽訂信託契約借貸款項者，亦為台御
    公司，為兩造所不爭，因上訴人並非名義人，系爭不動產縱
    遭拍賣，上訴人之信用權即在經濟活動之可靠性或支付能力
    應無因此受到負面評價之可能，上訴人以其信用破產請求被
    上訴人賠償非財產上損害，難謂有據。至上訴人主張其人格
    法益亦遭嚴重侵害一節，未據其表明被侵害者為何一人格法
    益，而該人格法益遭受侵害與被上訴人之行為間有何因果關
    係，亦未據其舉證以實其說，上訴人以其人格法益亦遭嚴重
    侵害，請求被上訴人賠償非財產上損害，亦不足採。
  2.上訴人既不得依民法第195 條第1 項前段規定，請求被上訴
    人賠償非財產上損害，有關其非財產上損害之金額若干始屬
    適當，本院亦無庸再予調查、審究。
五、綜上所述，上訴人並非系爭買賣契約之出賣人，其不得依債
    務不履行之規定，請求被上訴人賠償因未履行系爭買賣契約
    所生之損害。而上訴人不得逕依民法第195 條第1 項前段規
    定請求被上訴人賠償非財產上損害，其就其因被上訴人片面
    違約之行為，導致信用破產，其人格法益亦遭嚴重侵害，亦
    未舉證證明之，其請求被上訴人賠償非財產上損害，難謂可
    採。從而，上訴人依債務不履行、民法第195 條第1 項前段
    規定，請求被上訴人給付上訴人9,292,077 元（7,792,077
    ＋1,500,000 ＝9,292,077 ），及自起訴狀繕本送達翌日即
    99年3 月30日起至清償日止，按年息5%計算之利息，為無理
    由，不應准許。其假執行之聲請，亦失所附麗，應併予駁回
    。原審為上訴人敗訴之判決，及駁回其假執行之聲請，核無
    不合。上訴意旨指摘原判決不當，求予廢棄改判，為無理由
    ，應駁回其上訴。
六、上訴人100 年2 月18日辯論意旨狀雖記載其為系爭不動產之
    真正權利人，有簽約時在場之證人陳柏宇、李仲泰可資傳證
    等語。惟查：債權債務之主體應以締結契約之當事人為準，
    不問其實際上是否為買賣標的之所有權人，已如前述，上開
    證人縱能證明上訴人為系爭不動產之真正權利人，亦無法證
    明上訴人亦為系爭買賣契約之出賣人，則上訴人仍不得依債
    務不履行之規定，請求被上訴人賠償因未履行系爭買賣契約
    所生之損害，其待證事實顯難影響本件判決之結果，是本院
    認無傳訊之必要，併予敘明。
七、本件事證已臻明確，兩造其餘攻擊防禦方及所提證據，經審
    酌後，核與本件判決結果不生影響，爰不另一一論述，附此
    敘明。
八、據上論結，本件上訴為無理由，依民事訴訟法第449 條第1
    項、第78條，判決如主文。
中    華    民    國   100    年    3     月    8     日
                    民事第十四庭
                        審判長法  官  林金村
                              法  官  王麗莉
                              法  官  陳秀貞
正本係照原本作成。
如不服本判決，應於收受送達後20日內向本院提出上訴書狀，其
未表明上訴理由者，應於提出上訴後20日內向本院補提理由書狀
（均須按他造當事人之人數附繕本）上訴時應提出委任律師或具
有律師資格之人之委任狀；委任有律師資格者，另應附具律師資
格證書及釋明委任人與受任人有民事訴訟法第466條之1第1項但
書或第2項（詳附註）所定關係之釋明文書影本。如委任律師提
起上訴者，應一併繳納上訴審裁判費。
中    華    民    國   100    年    3     月    8     日
                              書記官  葉國乾
附註：
民事訴訟法第466條之1（第1項、第2項）：
對於第二審判決上訴，上訴人應委任律師為訴訟代理人。但上訴
人或其他法定代理人具有律師資格者，不在此限。
上訴人之配偶、三親等內之血親、二親等內之姻親，或上訴人為
法人、中央或地方機關時，其所屬專任人員具有律師資格並經法
院認為適當者，亦得為第三審訴訟代理人。